臺灣高等法院刑事裁定
110年度毒抗字第140號
抗  告  人  
即  被  告  黃松年



上列抗告人因違反毒品危害防制條例案件，不服臺灣基隆地方法
院109年度毒聲字第89號，中華民國110年1月6日裁定（聲請案號
：臺灣基隆地方法院檢察署109年度毒偵字第1164號、109年度聲
觀字第90號），提起抗告，本院裁定如下： 
    主  文
抗告駁回。
    理  由
一、原裁定意旨略以：抗告人即被告甲○○基於施用第一級毒品海
    洛因及第二級毒品甲基安非他命之犯意，於民國109年8月16
    日上午10時許，在基隆市○○區○○街000號3樓之13居處，將海
    洛因及甲基安非他命混合摻水置入注射針筒內，再以針筒注
    射之方式，同時合併施用海洛因及甲基安非他命1次之事實
    ，業據其於警詢及偵查中坦承，並有勘察採證同意書、尿液
    送檢人真實姓名代號對照表（代號：A0000000）、臺灣檢驗
    科技股份有限公司濫用藥物實驗室─臺北濫用藥物檢驗報告
    可參，復有第一級毒品海洛因、第二級毒品甲基安非他命、
    吸食器2組、注射針筒6支扣案可證，其施用第一級、第二級
    毒品犯行堪予認定。被告前因施用毒品案件，經臺灣臺北地
    方法院（下稱臺北地院）裁定令入戒治處所施以強制戒治，
    於90年12月21日停止戒治所餘戒治期間付保護管束，嗣於91
    年4月20日保護管束期滿未經撤銷，視為強制戒治執行完畢
    ，是其於上開強制戒治執行完畢釋放後，3年後再犯毒品危
    害防制條例第10條之罪，依法應再次令其入勒戒處所施以觀
    察、勒戒。依毒品危害防制條例第20條第1項規定，裁定將
    被告送勒戒處所觀察、勒戒。
二、抗告意旨略以：被告另因施用毒品罪，分別經臺灣新北地方
    法院以109年度審訴字第97號判處有期徒刑9月確定；臺灣新
    北地方法院以108年度審訴字第1575號判處有期徒刑6月，上
    訴後經本院以109年度上訴字第657號駁回上訴而確定。若因
    修法致被告遭裁定觀察、勒戒，恐造成原可數罪併罰之案件
    ，變成有二種不同執行之方式，對被告不利云云。
三、按毒品危害防制條例第20條第3項、第23條第2項於109年1月
    15日修正公布，並於109年7月15日施行。犯毒品危害防制條
    例第10條之罪者，檢察官應聲請法院裁定，或少年法院（地
    方法院少年法庭）應先裁定，令被告或少年入勒戒處所觀察
    、勒戒，其期間不得逾2月、觀察、勒戒後，檢察官或少年
    法院（地方法院少年法庭）依據勒戒處所之陳報，認受觀察
    、勒戒人無繼續施用毒品傾向者，應即釋放，並為不起訴之
    處分或不付審理之裁定；認受觀察、勒戒人有繼續施用毒品
    傾向者，檢察官應聲請法院裁定或由少年法院（地方法院少
    年法庭）裁定令入戒治處所強制戒治，其期間為6個月以上
    ，至無繼續強制戒治之必要為止。但最長不得逾1年、依前
    項規定為觀察、勒戒或強制戒治執行完畢釋放後，3年後再
    犯第10條之罪者，適用前2項之規定、觀察、勒戒或強制戒
    治執行完畢釋放後，3年內再犯第10條之罪者，檢察官或少
    年法院（地方法院少年法庭）應依法追訴或裁定交付審理，
    毒品危害防制條例第20條第1項、第2項、第3項、第23條第2
    項定有明文。是依修正後毒品危害防制條例規定，觀察、勒
    戒或強制戒治執行完畢釋放後，3年後再犯施用毒品罪者，
    應適用觀察、勒戒及強制戒治之規定，3年內再犯施用毒品
    罪者，則應依法追訴；且犯毒品危害防制條例第10條之罪，
    祇要距最近1次犯該罪經觀察、勒戒或強制戒治執行完畢釋
    放後，已逾3年，即應令觀察、勒戒，不因其間是否因另犯
    該罪，經起訴、判刑或執行而受影響（最高法院109年度台
    上大字第3826號刑事裁定、109年度台上字第3240號、109年
    度台上字第3260號判決意旨參照）。是犯毒品危害防制條例
    第10條之罪者，不論係修正前後所為，無庸為新舊法比較，
    均應依新法規定處理。且毒品危害防制條例第20 條第1項規
    定之觀察、勒戒處分，並非對於施用毒品犯罪者之懲處，而
    係針對受處分人將來之危險所為預防、矯正措施之保安處分
    ，目的係為斷絕施用毒品者之身癮及心癮，並屬強制規定，
    凡犯毒品危害防制條例第10條之罪者，除檢察官審酌個案情
    形，依同條例第24條第1項為附命完成戒癮治療之緩起訴處
    分，可排除適用觀察、勒戒之程序外，凡經檢察官聲請，法
    院僅得依法裁定令入勒戒處所觀察、勒戒，以查其是否仍有
    施用毒品傾向，並據以斷定幫助受處分人徹底戒毒之方法。
四、經查：
　㈠被告於109年8月16日上午10時許，在基隆市○○區○○街000號3
    樓之13居處內有將海洛因及甲基安非他命混合摻水置入注射
    針筒內，再以針筒注射之方式，同時施用第一級毒品海洛因
    、第二級毒品甲基安非他命1次之事實，業據其於警詢及偵
    查中坦承不諱，而其為警扣案之白色粉末4包（驗餘淨重0.5
    9公克）檢出海洛因成分，又經採集之尿液檢體，送驗結果
    呈安非他命、甲基安非他命、可待因、嗎啡陽性反應，有勘
    察採證同意書、尿液送檢人真實姓名代號對照表（代號：A0
    000000）、臺灣檢驗科技股份有限公司濫用藥物實驗室─臺
    北109年8月31日濫用藥物檢驗報告、法務部調查局濫用藥物
    實驗室109年9月17日調科壹字第10923016180號鑑定書，及
    扣案第一級毒品海洛因、第二級毒品甲基安非他命、吸食器
    2組、注射針筒6支等可佐，足認被告前開任意性自白核與事
    實相符，被告施用第一級、第二級毒品犯行，堪以認定。
　㈡被告前因施用毒品案件，經臺北地院以90年度毒聲字第880號
    裁定令入戒治處所施以強制戒治，於90年12月21日停止戒治
    所餘戒治期間付保護管束，嗣於91年4月20日保護管束期滿
    未經撤銷，視為強制戒治執行完畢。其後被告雖多次再犯施
    用毒品罪，惟均經法院依法判處罪刑，並未再接受觀察、勒
    戒或強制戒治，有本院被告前案紀錄表可稽，則被告於109
    年8月16日施用毒品之本案犯行，距前開強制戒治執行完畢
    釋放之91年4月20日已逾3年，被告自應再送觀察、勒戒，原
    審裁定應送勒戒處所施以觀察、勒戒，期間不得逾2月，核
    其認事用法，並無不合。
　㈢抗告意旨固以被告已因施用毒品另案執行中，本案經裁定觀
    察、勒戒係不同執行方式，恐致不能數罪併罰，對被告不利
    為由，請求撤銷原裁定云云。惟被告既係毒品危害防制條例
    修正施行後之109年8月16日施用毒品，檢察官依法向原審法
    院聲請觀察勒戒，於法有據，原審依毒品危害防制條例第20
    條第1項、第3項據以裁定被告應送勒戒處所觀察、勒戒，並
    無違誤。況毒品危害防制條例所規定之觀察、勒戒處分，其
    立法意旨在幫助施用毒品者戒除毒癮，該處分之性質非為懲
    戒行為人，而係為消滅行為人再次施用毒品之危險性，目的
    在戒除行為人施用毒品之身癮及心癮措施；觀察勒戒係導入
    一療程觀念，針對行為人將來之危險所為預防、矯治措施之
    保安處分，以達教化與治療之目的，可謂刑罰之補充制度，
    從而毒品危害防制條例本身所規定之觀察、勒戒及強制戒治
    等保安處分，雖兼具剝奪自由權利之性質，卻有刑罰不可替
    代之教化治療作用。無從僅憑被告目前另案在監，逕認已無
    觀察、勒戒之必要。是抗告意旨之主張與毒品危害防制條例
    第20條規定有違，無從憑採。
　㈣末按裁判確定前犯數罪者，併合處罰之；數罪併罰，有二裁
    判以上者，依刑法第51條之規定，定其應執行之刑，刑法第
    50條第1項前段、第53條分別定有明文。且刑法第51條之數
    罪併罰，應以合於同法第50條之規定為前提，而第50條之併
    合處罰，則以「裁判確定前」犯數罪為條件，若於一罪之裁
    判確定後又犯他罪者，自應於他罪之科刑裁判確定後，與前
    罪應執行之刑併予執行，不得適用刑法第51條所列各款，定
    其應執行之刑。故於被告一再犯罪，經受諸多科刑判決確定
    之情形，上開所謂裁判確定，乃指「首先確定」之科刑判決
    而言，亦即以該「首先判刑確定之日」作為基準，凡在該日
    期之前所犯之各罪，應依刑法第51條各款規定，定其應執行
    之刑；在該日期之後所犯者，則無與之前所犯者合併定執行
    刑之餘地。查本案犯罪時間為109年8月16日，均在抗告意旨
    所稱臺灣新北地方法院109年度審訴字第97號判決確定日109
    年4月8日、本院109年度上訴字第657號判決確定日109年5月
    9日之「裁判確定後」，顯屬另案裁判確定後又犯本罪，即
    已逾越刑法第50條明定之得合併定其應執行刑之範圍，並無
    數罪併罰而合併定執行刑之餘地，附此敘明。
五、綜上所述，原審以被告甲○○有施用第一級、第二級毒品之犯
    行，堪予認定，依毒品危害防制條例第20條第1項及觀察勒
    戒處分執行條例第3條第1項之規定，裁定將被告送勒戒處所
    觀察、勒戒，經核並無違誤，抗告意旨指摘原裁定違誤，請
    求撤銷原裁定，為無理由，應予駁回。
據上論斷，應依刑事訴訟法第412條，裁定如主文。 
中　　華　　民　　國　　110 　年　　2 　　月　　5 　　日
　　　　　　　　　刑事第八庭  審判長法　官 陳世宗
　　　　　　　　　　　　　　　　　  法　官 呂寧莉
　　　　　　　　　　　　　　　　　  法　官 周明鴻
以上正本證明與原本無異。
不得再抗告。
                                    書記官 謝雪紅
中　　華　　民　　國　　110 　年　　2 　　月　　5 　　日